臺灣高等法院民事判決　　　　　　　　100年度上易字第385號
上　訴　人　吳沁蓉
被上　訴人　財團法人桃園縣私立瑞園啟智教養院
法定代理人　潘東陽
訴訟代理人　王治魯律師
上列當事人間清償債務事件，上訴人對於中華民國100年1月28日
臺灣桃園地方法院99年度訴字第1622號第一審判決提起上訴，本
院於100年8月30日言詞辯論終結，判決如下：
    主  文
原判決關於駁回上訴人下開第二項之訴部分，及訴訟費用之裁判
均廢棄。
被上訴人應給付上訴人新臺幣柒拾萬元，及自民國九十九年九月
二十九日起至清償日止按週年利率百分之五計算之利息。
第一、二審訴訟費用由被上訴人負擔。
    事實及理由
一上訴人起訴主張：被上訴人因重建院舍，欠缺資金支付工程款
  ，由當時之董事長葉豐瑞授權院長吳佩華代表被上訴人，於民
  國（下同）96年12月24日向伊借款新臺幣（下同）30萬元、於
  96 年12月25日向伊借款10萬元、於96年12月28日向伊借款8萬
  元、於97年2 月4日向伊借款10萬元，再於97年2月24日向伊借
  款12萬元，均約定清償期為97年12月31日，詎屆期被上訴人未
  清償，爰依消費借貸契約提起本訴等語。聲明求為：被上訴人
  應給付上訴人70萬元，及自96年12月24日起至清償日止按週年
  利率6%計算之利息。
二被上訴人抗辯：伊對外借款，須董事會決議授權董事長為之，
  但董事會並未決議授權董事長葉豐瑞對外借貸，上訴人擔任伊
  之會計，吳佩華擔任院長，與葉豐瑞為夫妻關係，均應知悉上
  情，則葉豐瑞即使授權吳佩華對外借貸，此授權亦屬無效；院
  長吳佩華非伊之法定代理人，且葉豐瑞自96年起未授權吳佩華
  對外借貸，吳佩華無權代理伊向上訴人借款，上訴人為吳佩華
  胞妹，明知其無代理權等語。聲明求為駁回上訴人之訴。
三原審駁回上訴人之訴，上訴人一部不服，提起上訴，聲明求為
  ：(一)原判決關於駁回上訴人下開第(二)項之訴部分廢棄；(二)被上
  訴人應給付上訴人70萬元，及自原法院99年度司促字第26054
  號支付命令送達被上訴人之翌日起至清償日止按週年利率5%計
  算之利息。被上訴人則答辯聲明求為：上訴駁回。
四得心證之理由：
(一)上訴人主張：葉豐瑞擔任被上訴人董事長期間，授權當時擔任
  被上訴人院長之吳佩華，代表被上訴人於96年12月24日向伊借
  款30萬元、於96年12月25日向伊借款10萬元、於96年12月28日
  向伊借款8萬元、於97年2月4日向伊借款10萬元，再於97年2月
  26日向伊借款12萬元，均約定清償期為97年12月31日，但被上
  訴人屆期未清償等語，業據上訴人提出吳佩華出具之借據、被
  上訴人之存摺、上訴人之存摺、被上訴人之總分類帳（司促卷
  第5 至17頁；本院卷第48至52頁）為證。核與被上訴人提出之
  法人登記證書（本院卷第59頁），及臺灣銀行建國分行99年11
  月18日建國營字第099500 07201號函覆內容、渣打國際商業銀
  行股份有限公司環北分行99年12月3日渣打商銀環北字第09900
  315 號函覆內容相符（訴字卷第23至25頁）。又原法院中壢簡
  易庭100年度壢簡字第170號吳忠勇請求被上訴人清償借款之民
  事訴訟事件中，證人吳佩華於99年12月16日證稱：董事長葉豐
  瑞於95年1 月15日出具委託書，委託伊對外借款供被上訴人週
  轉等語，並提出該委託書為證，及證人葉豐瑞於100年3月28日
  證稱：「（提示上開委託書）是我親自簽名的，我當時是被告
  財團法人桃園縣私立瑞園啟智教養院的董事長，委任當時的院
  長吳佩華向外借款..因為被告財團法人桃園縣私立瑞園啟智教
  養院是我創辦的，10幾年來經營都不是很順利，都必須向外借
  款..因為吳佩華是院長，由她在經營，經營上的週轉我都授權
  給她向外借款，至於向何人借款，我不過問。吳佩華借到錢時
  ，我在的時候，她會跟我講，我不在的時候，她直接交給會計
  處理。（問：授權吳佩華向外借錢，授權期間為多久？）授權
  到我於97年6 月13日解除財團法人桃園縣私立瑞園啟智教養院
  董事長的時候..（問：95年1月15日至97年6月13日期間，吳佩
  華向外借款用以經營教養院，都是你授權？）是的。」，有原
  法院提供之卷宗影本可稽（見本院卷第178頁反面、第180、19
  2、193頁），證實吳佩華代表被上訴人向上訴人借款，係經董
  事長葉豐瑞授權。被上訴人復未為借款已返還之抗辯。是上訴
  人上開主張，堪予信實。
(二)被上訴人抗辯：原法院99年度訴字第1710號吳勳勇請求被上訴
  人清償借款之民事訴訟事件中，證人吳佩華於100年1月28日證
  稱「只有在一開始的時候，葉豐瑞跟我一起向我的兄弟姐妹借
  錢，之後就是我直接出面跟原告（即吳勳勇）借錢。（問：葉
  豐瑞是何時跟你一起去向你的兄弟姐妹談借錢的事情？）大概
  95年左右」（見本院調取該事件卷宗第33頁反面），故吳佩華
  代表伊向上訴人借款，係出自吳佩華個人意思，非葉豐瑞授意
  云云。惟查，上述證言僅表示95年間，最初係由葉豐瑞偕同吳
  佩華對外商借，其後由吳佩華單獨出面商借，並未否認吳佩華
  單獨出面商借，並未經葉豐瑞授權，故被上訴人此部分抗辯為
  不可採。
(三)被上訴人抗辯：董事會未決議授權董事長葉豐瑞對外借貸，葉
  豐瑞授權吳佩華對外借貸，應屬無效，上訴人當時擔任伊之會
  計，又與吳佩華為姐妹關係，應知悉上情，故兩造間不存在消
  費借貸關係云云。惟按民法第27條第2、3項規定，董事就法人
  一切事務，對外代表法人；對於董事代表權所加之限制，不得
  對抗善意第三人。次依被上訴人提出其捐助章程，於第9 條規
  定由董事互推1 人為董事長綜理會務，對外代表被上訴人（見
  本院卷第77頁），並未限制董事長代表被上訴人對外借貸之權
  限。是被上訴人抗辯董事長代表其向第三人借款，應先經董事
  會決議授權云云，尚乏依據。至於上訴人於本院100 年5月5日
  準備程序中，對於受命法官詢問：依照法律規定，應由董事會
  決議授予董事長對外借貸？上訴人雖為肯定之表示（見本院卷
  第41頁），但法律規定之有無，乃法院職權調查事項，本不受
  上訴人陳述之拘束，何況本院調查確認並無此項法律之規定，
  自不得以上訴人曾為該陳述，而謂董事長葉豐瑞代表被上訴人
  對外借貸之權限，受有應先經董事會決議授權之限制。準此，
  董事長葉豐瑞授權院長吳佩華以被上訴人名義向上訴人借款，
  並未逾越葉豐瑞之代表權，該法律行為之效力應及於被上訴人
  ，兩造間即成立消費借貸契約關係，不因董事會有無決議授權
  董事長葉豐瑞對外借貸而有異，故被上訴人上開抗辯委無可取
  。
(四)綜上所述，上訴人主張被上訴人向其借款70萬元，約定清償期
  為97年12月31日，但被上訴人屆期未清償等事實為可採。被上
  訴人抗辯該借款行為係吳佩華無權代理所為，兩造間不存在此
  消費借貸契約云云，為無可取。從而，上訴人本於消費借貸契
  約，請求被上訴人給付70萬元，及自原法院99年度司促字第26
  054號支付命令送達被上訴人之翌日（即99年9月29日，見該事
  件卷第29頁）起至清償日止按週年利率5%計算之法定遲延利息
  ，為有理由，應予准許。原審駁回上訴人上開部分之請求，尚
  有未洽。上訴意旨指摘此部分原判決不當，求予廢棄改判，為
  有理由，爰由本院予以廢棄改判如主文第2項所示。
五兩造其餘攻擊、防禦方法及提出之證據，經本院審酌後，認於
  判決結果無礙，爰不一一論述。
六據上論結，本件上訴為有理由，依民事訴訟法第450 條、第78
  條，判決如主文。
中    華    民    國   100    年    9     月    20    日
                  民事第四庭
                        審判長法  官  張劍男
                              法  官  彭昭芬
                              法  官  翁昭蓉
正本係照原本作成。
不得上訴。
中    華    民    國   100    年    9     月    21    日
                              書記官  張淑芬